臺灣高等法院臺中分院民事判決　　　九十三年度上易字第三六六號
　　　上　訴　人
　　　即被上訴人　丙○○
　　　訴訟代理人　乙○○
　　　被　上訴人
　　　即　上訴人　甲○○
右當事人間請求損害賠償事件，兩造對於中華民國九十三年八月十七日臺灣南投地方
法院九十三年度訴字第一九四號第一審判決各自提起上訴，本院於九十四年三月九日
言詞辯論終結，判決如下：
　　　主　　　文
原判決關於命被上訴人即上訴人甲○○給付超過新臺幣參拾柒萬肆仟柒佰參拾壹元部
分、利息，及該部分訴訟費用及裁判均廢棄。
右開廢棄部分，上訴人即被上訴人丙○○在第一審之訴駁回。
兩造其餘之上訴均駁回。
第一（除確定部分外）、二審訴訟費用，由上訴人即被上訴人丙○○負擔十分之七，
餘由被上訴人即上訴人甲○○負擔。
　　　事實及理由
一、上訴人即被上訴人丙○○（下簡稱上訴人丙○○）起訴主張：被上訴人即上訴人
    甲○○（下簡稱被上訴人甲○○）於民國（下同）九十二年九月二十三日八時五
    十五分許，駕駛車號ＲＦ－八七○六號自小貨車，行經南投市○○路二一七巷與
    新丹巷口，因疏未注意而過失撞及伊，致伊受傷腦部出血送醫急救，被上訴人甲
    ○○前開不法侵害行為，應賠償伊醫療費用及增加生活支出新臺幣（下同）四萬
    二千二百二十九元、特別看護費用五十萬二千元、工作損失十二萬六千七百二十
    元、精神慰撫金一百萬元，合計為一百六十七萬二千九百四十九元，爰依侵權行
    為之法律關係，求為命被上訴人甲○○應如數給付並加付法定遲延利息之判決。
    經原審為上訴人丙○○一部勝訴之判決，判令被上訴人甲○○應給付上訴人丙○
    ○五十三萬四千一百一十五元及其法定遲延利息，而駁回上訴人丙○○其餘請求
    。兩造均不服，各就敗訴部分提起上訴。上訴人丙○○於本院聲明：(一)原判決關
    於駁回上訴人丙○○右開部分廢棄。(二)被上訴人甲○○應再給付上訴人丙○○新
    臺幣六十三萬六千八百九十五元，並自九十三年三月十三日起至清償日止，按年
    息百分之五計算之利息。(三)駁回被上訴人甲○○之上訴。併稱：伊確係從事農耕
    工作，以種植火龍果、柳丁、竹筍為業，雖無法取得收入證明文件，但以每月一
    萬五千八百四十元最低基本工資計算其不能工作之損失，並無不當，嗣則同意工
    作損失改按每月六千元計算；又本件車禍伊係在靜止狀態下禮讓被上訴人甲○○
    通行時遭其撞及，伊並無過失；又伊育有子女六人，名下財產有土地四筆，本件
    事故已領取強制汽車責任保險保險金五萬八千九百六十元等語。
二、被上訴人甲○○對於上訴人丙○○主張其醫療費用為四萬二千二百二十九元、看
    護費每日以二千元計算、已領取強制汽車責任保險保險金五萬八千九百六十元等
    部分，均無爭執，且同意上訴人丙○○之工作損失以每月六千元計算，惟辯以：
    上訴人丙○○住院未請看護，僅由家人照顧；又伊為國小畢業，育有三名子女，
    名下財產有建物一棟，現無業，負擔重，無錢可賠償，僅能以三萬四千八百六十
    八元賠償上訴人丙○○之工作損失及看護費用，其餘請求伊經濟能力不允許；況
    本件車禍大家都有錯，不該全由伊承擔等語，資為抗辯。故聲明：(一)原判決關於
    命被上訴人甲○○給付上訴人丙○○超過新臺幣三萬四千八百六十八元及其法定
    利息，暨命負擔該部分訴訟費用之裁判均廢棄。(二)右廢棄部分，上訴人丙○○在
    第一審之訴駁回。(三)駁回上訴人丙○○之上訴。
三、上訴人丙○○主張被上訴人甲○○於前揭時地駕駛車牌號碼RF－8706號自用小貨
    車，撞及騎乘機車之上訴人丙○○，致其受有右側慢性硬腦膜下血腫、右側鎖股
    骨骨折等傷害等情。已據其提出診斷證明書、醫療費用收據、台灣南投地方法院
    檢察署九十二年度偵字第四五六一號檢察官聲請簡易判決處刑書等為證，復為被
    上訴人甲○○所不爭執，惟其以前揭情詞置辯。經查，本件肇事地點為南投縣南
    投市○○路二一七巷與同路新丹巷之無號誌交岔路口，上訴人係沿新丹巷由東往
    西行，被上訴人甲○○則沿千秋路二一七巷由北往南行駛，肇事後，上訴人丙○
    ○機車倒地於被上訴人甲○○所駕駛自用小貨車前一、九公尺處，機車刮地痕始
    於小貨車後方，有道路交通事故調查報告表、照片、道路交通事故現場圖、交通
    事故談話紀錄表、道路交通事故補充資料等附調閱之台灣南投地方法院檢察署九
    十二年度他字第九三七號等偵查卷足稽。而當時天候晴，日間自然光線、路面鋪
    有柏油、乾燥、無缺陷、無障礙物、視距良好等，亦無不能注意之情事。按「汽
　　車行駛時，駕駛人應注意車前狀況，．．．並隨時採取必要之安全措施」。且「
　　行經無號誌之交岔路口時，．．．均應減速慢行，作隨時停車之準備。」，道路
　　交通安全規則第九十四條第三項、第九十三條第一項第三款分別定有明文。被上
　　訴人甲○○於偵查中亦稱，伊遠遠有見到上訴人丙○○，減速，但上訴人丙○○
　　煞車又前行，又煞車，致生車禍等語（見前開偵查卷第八頁）。足證其疏未採取
　　必要之安全措施及為隨時停車之準備。而被上訴人因此過失行為致判處有期徒刑
　　二月，亦有調閱之台灣南投地方法院九十三年度投交簡字第二三號案卷可證。又
　　上訴人丙○○因本件車禍受有右側慢性硬腦膜下血腫、右側鎖股骨骨折等傷害，
　　亦經認定如前，前開傷害自與被上訴人甲○○之過失行為有相當因果關係。惟車
　　輛行至無號誌交岔路口，支線道車應暫停讓幹線道車先行，未劃分支線道或幹線
　　道者，如同為直行車時，左方車應暫停讓右方車先行。道路交通安全規則第一百
　　零二條第一項第二款定有明文。本件上訴人丙○○由東往西，屬左方車，本應停
　　讓屬右方車之被上訴人甲○○先行而竟未為，亦有過失，且上訴人丙○○係無路
　　權者，故斟酌上開兩造行駛狀況，就本件車禍責任，應認上訴人丙○○應負百分
　　之六十，被上訴人甲○○應負百分之四十。雖上訴人丙○○稱，當時伊係暫停讓
　　被上訴人甲○○先行，伊並無過失云云。惟依道路交通事故調查報告表現場圖所
　　示機車刮地痕已位於交岔路口內。顯見上訴人丙○○已駛入交岔路口內，而非暫
　　停於交岔路口前，故上訴人丙○○所辯，顯非足取。
四、按因故意或過失，不法侵害他人之權利者，負損害賠償責任。不法侵害他人之身
    體或健康者，對於被害人因此喪失或減少勞動能力，或增加生活上之需要時，應
    負損害賠償責任。又不法侵害他人之身體、健康、名譽、自由、信用、隱私、貞
    操，或不法侵害其他人格法益而情節重大者，被害人雖非財產上之損害，亦得請
    求賠償相當之金額。民法第一百八十四條第一項前段、第一百九十三條第一項、
    第一百九十五條第一項分別定有明文。本件被上訴人甲○○因過失侵害上訴人丙
    ○○之身體健康，已經認定如前，自應負損害賠償責任。上訴人丙○○請求損害
    賠償即有理由，就其得請求之金額，本院茲審究如下：
　　（一）醫藥費及增加生活支出四萬二千二百二十九元部分，上訴人丙○○主張已
          支付上開醫藥費用，為被上訴人甲○○所自認（見原審卷第十六頁），是
          上訴人請求上開四萬二千二百二十九元，即屬有據。
　　（二）工作損失十二萬六千七百二十元部分，上訴人丙○○請求自九十二年九月
          二十三日迄九十三年五月二十三日止，共計八個月，每月以一萬五千八百
          四十元計之工作損失十二萬六千七百二十元。而其係十八年一月二十八日
          出生，迄九十二年九月二十三日本件車禍發生時，年齡已近七十五歲，固
          超過勞動基準法規定之強制退休年齡，惟其於車禍發生時尚能且確係從事
          農作，已經證人陳同烈證述明確，復有證明書附卷足稽。但其工作能力必
          較適用勞動基準法之壯年者為低，而迄九十三年五月二十七日止均未能回
          復其工作能力，亦有沙鹿童綜合醫院九十三年五月二十七日（93）童醫字
          第五五七號函附卷可按，是其確因本件車禍而有八個月工作能力喪失之損
          失。兩造復陳稱同意工作損失以每月六千元計（見本院卷第九十頁），因
          認上訴人丙○○請求之金額以四萬八千元為有理由，應予准許，其逾此範
          圍之請求，為無理由，應予駁回。
　　（三）看護費用五十萬二千元部分，上訴人丙○○因本件車禍受有頭部外傷合併
          雙側硬腦膜下出血，須人看護，有診斷證明書、巴氏量表等附卷足稽。沙
          鹿童綜合醫院上開函亦稱：迄今均需人看護。於九十四年一月六日亦以（
          94）童醫字第0026號函稱，事實上至今仍須他人看護等語。足證上訴人魏
          清淵迄九十四年一月六日仍須他人看護。又按因受傷需人看護，而由親屬
          看護時，雖無現實看護費之支出，但亦應認被害人受有相當看護費之損害
          而得向加害人求償。蓋親屬看護所付出之勞力非不能評價為金錢，只因被
          害人與家屬關係密切而免除支付義務，此種親屬基於身分關係之恩惠，自
          不能加惠於加害人。故應比照支付看護費用之情況向加害人請求賠償。從
          而，上訴人丙○○請求自九十二年九月二十三日起至九十三年五月三十一
          日止共二百四十七日（原審誤為二百五十一日），每日以二千元計，共四
          十九萬四千元之看護費為有理由，其逾此之請求為無理由，應予駁回。
　　（四）精神慰藉金一百萬元部分，本件上訴人丙○○既因本件車禍而受有嚴重之
          傷害，致須他人看護，其精神上自受有相當之損害。茲審酌上訴人丙○○
          為南投縣南投市千秋里發展協會理事，現尚須他人看護，育有子女六人，
          名下財產有土地四筆；被上訴人甲○○則為國小畢業，育有三名子女，名
          下財產有建物一棟，現無業，復未賠償上訴人丙○○及兩造過失情節等一
          切情況。認本件非財產上之損害賠償額以五十萬元為適當。
五、綜上所述，上訴人丙○○得請求醫藥費支出四萬二千二百二十九元，看護費四十
    九萬四千元，喪失工作能力損失四萵八千元，非財產上損害賠償五十萬元，共計
    一百零八萬四千二百二十九元。惟本件上訴人丙○○亦有疏未讓右方車先行之過
    失，應負百分之六十之過失責任，故得請求者為四十三萬三千六百九十二元（計
    算式為0000000 × 0.4＝433691）。且保險人依強制汽車賁任保險法規定給付之
    保險金，視為加害人或被保險人賠償金額之一部，加害人或被保險人受賠償請求
    時，得扣除之。強制汽車責任保險法第三十條定有明文。本件上訴人丙○○已領
    取汽車強制責任險之保險金五萬八千九百六十元，為其所自承，並有存摺影本附
    卷足稽，是自應扣除上開金額，即上訴人丙○○之請求以三十七萬四千七百三十
    二元範圍內為有理由，應予准許，則原審就此部分及其法定遲延利息，准許上訴
    人丙○○請求，自屬有據；其逾此部分之請求及其上訴，為無理由，應予駁回。
    原審逾此三十七萬四千七百三十二元部分而准許上訴人丙○○請求部分，即非有
    據，被上訴人甲○○指摘原判決超過三十七萬四千七百三十二元之此部分不當，
    求予廢棄，洵有理由，自應由本院予以廢棄，改判如主文第二項所示。至被上訴
    人甲○○就此應給付部分所為上訴（其中三萬四千八百六十八元部分未上訴，已
    確定），及上訴人丙○○請求經原審駁回部分，並無不當，渠等上訴則均無理由
　  ，應予駁回。又本件事証已臻明確，兩造其餘攻擊防禦方法，與判決之結果不生
    影響，自無庸一一論究，併此敘明。
六、據上論結，本件兩造之上訴，上訴人丙○○為無理由，被上訴人甲○○為一部有
    理由，一部無理由，爰依民事訴訟法第四百五十條、第四百四十九條第一項、第
    七十九條但書，判決如主文。
中　　　華　　　民　　　國　　九十四　　年　　　三　　　月　　二十三　　日
~B1民事第六庭審判長法　官　吳火川
~B2　　　　　　　　法　官　陳繼先
~B3　　　　　　　　法　官　吳惠郁
右為正本係照原本作成。
不得上訴。
~B　　　　　　　　書記官　柯孟伶
中　　　華　　　民　　　國　　九十四　　年　　　三　　　月　　二十四　　日
                                                                        Ｈ
